臺灣臺北地方法院刑事判決　　　　　　　 96年度訴字第647號
公　訴　人　臺灣臺北地方法院檢察署檢察官
被　　　告　戊○○
選任辯護人　王松淵律師
上列被告因違反毒品危害防制條例案件，經檢察官提起公訴（96
年度偵字第2266號），本院判決如下：
    主  文
戊○○持有第一級毒品，累犯，處有期徒刑壹年陸月，減為有期
徒刑玖月。扣案第一級毒品拾參包（合計淨重零點玖肆公克），
均沒收銷燬之。上開毒品包裝袋拾參只、分裝杓管貳支、分裝袋
伍只，均沒收之。
    事  實
一、戊○○前於民國91年間因違反毒品危害防制條例案件，經本
    院以91年度易字第764號判處有期徒刑6月確定，於94年7月
    31日執行完畢。猶不知悔改，明知海洛因屬毒品危害防制條
    例第2條第2項第1款所規定之第一級毒品，屬違禁物，依法
    不得持有，竟於96年1月19日上午10時許，在臺北縣板橋市
    華江橋下，以新臺幣（下同）6,000元之代價，透過真實姓
    名年籍不詳綽號「保全」之成年人，向真實姓名年籍不詳綽
    號「小六」之成年人，購買淨重0.94公克海洛因而持有之欲
    供其父丁○○施用，並將上開海洛因攜回其位在臺北市○○
    區○○街86巷10號1樓住處中，嗣於同日下午6時45分許，戊○○為避免其父吸食過量而將上開毒品分裝為13包時，為警
    在上開處所內查獲，並扣得第一級毒品海洛因13包（淨重0.
    94公克）、分裝杓管2支與分裝袋5只，因而查悉上情。
二、案經臺北市政府警察局信義分局報告臺灣臺北地方法院檢察
    署檢察官偵查起訴。
    理  由
壹、程序方面：
一、按「被告以外之人於審判外之言詞或書面陳述，除法律有規
    定者外，不得作為證據」，刑事訴訟法第159條第1項定有明
    文。本件證人乙○○於警詢時所為之筆錄，係被告以外之人
    於審判外之陳述，屬傳聞證據，而被告及其辯護人於本院行
    準備程序時已就上開供述之證據能力提出爭執，且上開證人
    警詢中之陳述與刑事訴訟法第159條之2或第159條之3所定情
    形不相符合，且尚非為證明本件犯罪事實之存否所必要者，
    復查無其他得例外取得證據能力之法律依據，依刑事訴訟法
    第159條第1項規定，該項證據方法應予排除，不得作為本案
    證明被告有罪之依據。
二、證人乙○○、丙○○於偵查中向檢察官所為之陳述，均係「
    依法應具結而未具結」所為之陳述，不得作為證據。按刑事
    訴訟法第158條之3規定「證人、鑑定人依法應具結而未具結
    者，其證言或鑑定意見，不得作為證據」，是本件證人乙○○、丙○○於96年1月20日偵查中分別向檢察官所為之陳述
    ，均係就「被告有無分裝毒品」、「有無幫被告送毒品」之
    待證事實有重要關係之親身知覺、體驗事實所為之陳述，即
    居於證人之地位，依前揭說明，自應依法命其等具結，使證
    人知悉其有據實陳述之義務，以擔保其證言之真實性，該供
    述證據始具證據能力，惟檢察官並未踐行人證之法定訊問程
    式，揆諸前揭說明，上開檢察官訊問證人乙○○、丙○○於
    偵查時依法應令其具結而未具結之上開訊問筆錄，不得作為
    證據。另按，刑事訴訟法第159條之5第1項「被告以外之人
    於審判外之陳述，雖不符前4條之規定，而經當事人於審判
    程序同意作為證據，法院審酌該言詞陳述或書面陳述作成時
    之情況，認為適當者，亦得為證據」之規定，係以被告以外
    之人於審判外之陳述不符合同法第159條之1至第159條之4有
    關傳聞法則例外規定之情形，且該陳述須經法院審酌作成時
    之情況，認為適當時，始有其適用。此所謂「審酌該陳述作
    成時之情況，認為適當」者，係指依各該審判外供述證據製
    作當時之過程、內容、功能等情況，是否具備合法可信之適
    當性保障，加以綜合判斷而言；倘法院審酌結果，認為該違
    背法定程式屬證據相對排除法則，但其情節重大，或其可信
    度明顯過低之情事者，即應認其欠缺適當性，仍不具證據能
    力，而不得作為證據。至同法第158條之3規定：「證人、鑑
    定人依法應具結而未具結者，其證言或鑑定意見，不得作為
    證據」，其立法理由乃在擔保該證言或鑑定意見，係據實陳
    述或公正誠實之可信性，故未依法具結者，依證據絕對排除
    法則，當然無證據能力，而不得作為證據，自不得因當事人
    於審判程序之同意，逕認該未經具結之證言或鑑定意見，亦
    得作為證據，此於適用同法條（第159條之5）第2項所定「
    視為有前項之同意」之情形者，亦應受上揭第158條之3規定
    之限制（最高法院著有94年度臺上字第3277號判決可參）。
    經查：被告及辯護人對於證人丙○○於偵查中向檢察官所為
    之陳述，雖未於言詞辯論終結前聲明異議，然係「依法應具
    結而未具結」所為之陳述，不得作為證據，已如前述，縱或
    未經當事人聲明異議，亦不得作為證據，併此敘明。
三、按被告以外之人於審判外之言詞或書面陳述，除法律有規定
    者外，不得作為證據。又被告以外之人於審判外之陳述，經
    當事人於審判程序同意作為證據，法院審酌該言詞陳述或書
    面陳述作成時之情況，認為適當者，亦得為證據。當事人、
    代理人或辯護人於法院調查證據時，知有第159條第1項不得
    為證據之情形，而未於言詞辯論終結前聲明異議者，視為有
    前項之同意，刑事訴訟法第159條第1項及第159條之5分別定
    有明文。查被告對於證人丙○○於警詢，證人甲○○、張清
    波及蔡週信於偵查中之陳述，在本院準備程序及審理中，就
    證據能力一節均表示無意見（見本院卷(一)第31頁反面、本院
    卷(二)第41頁反面、第42頁），且未於本案言語辯論終結前聲
    明異議，本院審酌證人等於警詢、偵查中之陳述係其親身經
    歷之事實所為者，依其等陳述作成時之情況，並不無適當之
    情形，且在製作筆錄之際神智清楚，製作過程亦無強暴、脅
    迫等不法情事，筆錄製作完成後，尚提示筆錄供證人等閱覽
    後始予簽名等情，已足徵證人等陳述係出於自由意識下之陳
    述，自均得為證據。
貳、實體方面：
一、訊據被告戊○○固坦承有於96年1月19日下午6時45分許，在
    其位於臺北市○○區○○街86巷10號1樓之住處內，經警查
    獲第一級毒品海洛因13包、分裝杓管2支及分裝袋5只之事實
    ，惟矢口否認有持有毒品等情，辯稱：警員搜得扣案之毒品
    均非其所有，係其父丁○○所有，查獲當時係為避免丁○○
    吸食過量而分裝，其亦未販賣毒品云云。經查：
  (一)被告於96年1月19日下午6時45分許，在臺北市○○區○○街
    86巷10號1樓，為警查獲，並扣得前開第一級毒品海洛因13
    包、分裝杓管2支及分裝袋5只，如上所述，並經送請法務部
    調查局鑑定確屬第一級毒品海洛因無訛，此有該局96年2月
    16日調科壹字第09623012600號鑑定書一紙在卷可稽（本院
    卷(二)第16頁）。
  (二)上述扣案之毒品來源，被告於96年1月19日警詢及96年1月20
    日本院訊問時均供稱：扣案海洛因係96年1月19日上午10時
    許，在臺北縣板橋市華江橋下託綽號「保全」向綽號「小六
    」之人以6,000元購得，自96年1月份起迄今共2次，重量不
    清楚，總價值8,000元，海洛英係其和其父同行向「保全」
    購買取回，96年1月8日其父拿2,000元叫其去跟綽號「保全
    」向綽號「小六」購得海洛英，在臺北縣華江橋下交易，其
    父沒有毒品時才叫其去拿，因其父曾經注射海洛英差點死亡
    ，96年1月19日其和其父去華江橋下拿6,000元海洛因回來時
    ，其就拿去分裝，警方查獲時其正在分裝海洛因等語（臺灣
    臺北地方法院檢察署96年度偵字第2266號卷第9至12頁、本
    院96年度聲羈字第28號卷第7頁）。證人丙○○於警詢及本
    院審理中證稱：其和被告為同居男女朋友關係，之前都住在
    莒光路，後來搬到東園街，警方於被告住處房內查獲之海洛
    因13包、分裝杓管2支、分裝袋5只，都是被告所有等語（臺
    灣臺北地方法院檢察署96年度偵字第2266號卷第19頁、本院
    卷(一)第210頁）。證人即本案查獲員警甲○○、張清波、蔡
    週信就查獲過程在偵查中均具結證稱：其等三人衝入被告住
    處時，進去是客廳，再進去是被告房間，看到被告坐在床上
    ，乙○○坐在床邊椅子，被告正在用分裝杓分裝海洛因，乙○○跟被告聊天，毒品都放在房間之床頭櫃上等語（臺灣臺
    北地方法院檢察署96年度偵字第2266號卷第111頁）。證人
    即員警甲○○於本院審理中具結證稱：扣案之海洛因、分裝
    杓、分裝袋都在被告房間內扣得，進去被告房間時，被告
    右手拿著分裝杓，左手拿著夾鏈袋正在分裝，當時被告並未
    表示海洛因非其所有，亦未表示海洛因係其父親所有等語（
    見本院卷(一)第207、208頁）。證人即員警蔡週信於本院審理
    中具結證稱：進入被告房間時，被告正坐在床上分裝海洛因
    ，床上擺著海洛因13包、分裝杓2支、空的分裝袋5只（本院
    卷(二)第39頁）等語。足認扣案之毒品海洛因係被告購買取回
    ，並進行分裝，被告於購買毒品返回住處之時起至分裝毒品
    而為警查獲止之期間內，顯有將毒品置於自己實力支配之下
    之持有意思。
  (三)被告雖辯稱：其於警詢中陳稱和其父一同向「保全」購買海
    洛因6,000元一事係編造，因其父先跑掉，警察說這樣交代
    不過去，所以隨便編云云。證人即被告父親丁○○雖證稱：
    從未拿錢叫被告買海洛因供其吸食，扣案之海洛因為其所有
    ，其於96年1月19日下午3時許，至龍山寺向「小陳」以5,00
    0元之代價購買，分裝袋係其用來裝糖尿病的藥所用，當其
    要吸用海洛因時，被告將海洛因搶去，要分裝，免得其像之
    前吸食過量云云（本院卷(一)第214頁）。惟查，被告經本院
    於96年1月20日羈押後，其父丁○○分別於96年1月23日、2
    月23日、6月8日接見被告，期間被告數次告知其父係避免其
    父吸食過量，始將毒品分裝為數包，毒品為其父所有，其不
    知毒品向何人購買，只好隨便編一個人等語，有臺灣臺北看
    守所96年6月15日北所戒字第0960007819號函所附之接見明
    細表及收容人接見談話紀錄4紙在卷可查，如扣案毒品確實
    為丁○○獨自至龍山寺購買，被告確未購買海洛因而持有之
    ，此本為丁○○所知之事實，何需於接見時特地向丁○○陳
    明，且丁○○於96年6月8日接見被告後，旋即於96年7月20
    日本院審理中證稱被告未曾為其購買海洛因等語，而被告為
    警查獲當日所製作之警詢筆錄，就購買海洛因之詳細時間、
    地點、對象、次數及購買金額均可為明確之陳述，就購買對
    象「保全」及「小六」之外貌、特徵、穿著及聯絡電話均可
    為具體指述，且其父丁○○亦於本院審理時證稱確曾於臺北
    縣板橋市華江橋下購買海洛因，足認被告所辯扣案海洛因非
    其購買云云，不可採信，證人丁○○所證稱海洛因非被告購
    買一詞，亦顯係事後勾串為迴護被告所言，不足採信。
  (四)綜上所述，被告確於96年1月19日上午10時許，在臺北縣板
    橋市華江橋下，以6,000元之代價，向綽號「保全」、「小
    六」之人購買海洛因而持有之，並於同日下午6時45分許在
    其住處房間分裝海洛因之持有狀態中，為警當場查獲，本件
    事證明確，被告犯行堪予認定，應依法論科。
三、公訴意旨雖認被告於96年1月間，與丙○○共同基於販賣第
    一級毒品海洛因之犯意聯絡，先於同年月18日在臺北縣板橋
    市華江橋下，向自稱「保全」之真實姓名均不詳成年男子購
    入重量數目均不詳之第一級毒品海洛因後，即在彼等位於臺
    北市○○區○○街86巷10號1樓之住處內，將所購得之海洛
    因分裝，販售予不特定人以牟利。嗣於同年19日下午6時45
    分，戊○○將分裝妥之第一級毒品海洛因1包交予丙○○，
    囑其外出交付予不知名人士並收取買賣價金2,000元時，為
    警方所查獲，並於丙○○口中扣得第一級毒品海洛因1小包
    ，在彼等住處內則扣得第一級毒品海洛因12包（毛重3. 9公
    克，淨重1.3公克）、分裝杓管2支、吸食器1支與分裝袋5只
    。因認被告涉有毒品危害防制條例第4條第1項販賣第一級毒
    品之罪嫌云云。惟查：
  (一)按犯罪事實應依證據認定之，無證據不得認定犯罪事實；又
    不能證明被告犯罪或其行為不罰者，應諭知無罪之判決，刑
    事訴訟法第154條第2項、第301條第1項，分別定有明文。又
    認定不利於被告之事實，須依積極證據，苟積極證據不足為
    不利於被告事實之認定時，即應為有利於被告之認定，更不
    必有何有利之證據；而事實之認定，應憑證據，如未能發現
    相當證據，或證據不足以證明，自不能以推測或擬制之方法
    ，以為裁判基礎；再認定犯罪事實所憑證據，雖不以直接證
    據為限，間接證據亦包括在內；然而無論直接或間接證據，
    其為訴訟上之證明，須於通常一般之人均不致有所懷疑，而
    得確信其為真實之程度者，始得據為有罪之認定，若其關於
    被告是否犯罪之證明未能達此程度，而有合理性懷疑之存在
    ，致使無從形成有罪之確信，根據「罪證有疑，利於被告」
    之證據法則，即不得遽為不利被告之認定，最高法院30年上
    字第816號、40年臺上字第86號、76年臺上字第4986號判例
    意旨可供參照。
  (二)訊據被告堅決否認有上開犯行，辯稱其未販賣海洛因等語。
    而公訴意旨所指被告涉嫌販賣毒品之犯行，無非以證人乙○○、甲○○、張清波、蔡週信之證詞及扣案之海洛因為論據
    。經查：
    1.證人乙○○於本院審理中具結證稱：96年1月19日下午4、
      5時許，其去被告家向被告拿錢，因被告之前在遊藝場向
      其借3,000元，當時有被告、被告女友、被告叔叔在場，
      警察來時其已經在那邊1小時，期間有看到被告接一通電
      話，內容聽不清楚，只知道被告接那通電話後，就叫他女
      友過來，交頭接耳講什麼也不清楚，然後被告女友就出門
      ，其問被告說他女友為何出去，被告稱他女友回來時會拿
      錢回來，其未親眼看到被告拿東西給他女友，亦未看到被
      告女友拿東西出去，其在警詢及偵訊中說「戊○○接了一
      通電話之後，就交兩包海洛因給他女朋友，叫她拿去英吉
      利給人，收2,000元」，係警察問警察打電話過去時，其
      有無在場，其稱有，警察就告知電話內容，其再順水推舟
      回答等語（本院卷(二)第34至38頁）。足認證人乙○○未親
      耳聽聞被告與他人電話交談之內容，亦未曾親眼目睹被告
      女友丙○○自被告處拿取海洛因後出門販賣，自無從依證
      人乙○○之證詞認定被告交付丙○○海洛因，由丙○○出
      面販賣海洛因一情。
    2.證人甲○○具結證稱：其埋伏在臺北市○○區○○街86巷
      ，看到丙○○從86巷10號出來，其等拿出皮包出示證件，
      她以為其拿錢出來，就將毒品拿出來，隨後看到其證件後
      ，就將她手上以黑色蕾絲布包裏夾鏈袋裝的白色粉末塞入
      口中，其等試著將她嘴巴的東西拔出來，之後她就把夾鏈
      袋連同白色粉末吞入，把黑色蕾絲布吐出來，其等未從丙○○口中查扣到毒品等語（本院卷(一)第207、208頁）。證
      人蔡週信到庭具結證稱：當時丙○○拿出來某物，不曉得
      是什麼，其等猜想應該是毒品，只看到黑色蕾絲布，其看
      到夾鏈袋裡面包著白色粉末，丙○○吞下黑色蕾絲布，事
      後未帶丙○○照X光，因為丙○○一直掙扎，也未對丙○○催吐，其未從丙○○口中扣得白色粉末，她已經吞下去
      了，所以沒辦法確定該白色粉末即為海洛因，丙○○往嘴
      裡塞的黑色蕾絲布未拿去檢驗有無海洛因粉末等語（本院
      卷(二)第39至41頁）。足認本案查獲員警雖目睹丙○○將夾
      鏈袋連同白色粉末吞入，惟該白色粉末既未扣案，包裝之
      黑色蕾絲布亦未送鑑定有無海洛因殘渣，自無從證明丙○○所持有及吞入之物為毒品。
    3.按販賣毒品罪，並不以販入之後復行賣出為構成要件，只
      須以營利為目的將毒品購入或將之賣出，有一於此，其犯
      罪即已完成。故被告如非以販賣毒品之意圖而販入毒品，
      而係以其他原因而販入持有，即無從成立販賣毒品罪。如
      欲證明被告有販賣毒品犯行，自須有積極嚴格之證明，檢
      察官須負舉證責任，並指出證明方法。本件檢察官起訴被
      告與丙○○共同販賣第一級毒品海洛因，惟依前開所述，
      被告並無任何自白、證述或有何證人指證被告有販賣毒品
      之犯行，另公訴人亦未對於被告究係如何起意販賣而販入
      毒品，或者有何販賣之對象、計畫，及如何販賣之細節（
      例如販賣之數量、價金、交付之方法等）提出具體之證據
      ，並就扣案之毒品對於如何證明被告起意販賣而販入毒品
      有如何之關連性，指出其證明方法，再本案並未查獲被告
      有何販賣第一級毒品海洛因予他人之直接證據，且無緝獲
      任何向被告購買毒品之買家，亦無任何監聽紀錄可證被告
      有交易販賣毒品之犯行，甚且連一般毒品交易中必備之電
      子磅秤、交易帳冊紀錄或販賣毒品之所得均付之闕如而一
      無所獲，又販賣毒品者必將毒品以固定重量分裝以方便販
      賣，豈有在未使用電子磅秤之情形下將毒品以各種不同重
      量加以分裝販賣，此不僅不符販賣毒品者對於毒品之重量
      錙銖必較之常理，且毒品之重量與價格均非一致亦徒增毒
      品交易時之糾紛與風險，綜上所述，被告實無販賣重量不
      均之海洛因毒品而甘冒遭警查獲或買家報復之動機與原因
      ，是本件扣案之毒品，依被告陳稱係其父所有外，其辯稱
      並無販賣毒品犯行，應可採信。此外，亦無其他積極證據
      足以證明被告基於販賣以外之原因買入該毒品而持有後，
      有另行起意而意圖販賣之事實，或有何準備販賣之對象，
      此方面證據資料均付闕如，不能僅以被告持有多包毒品，
      即遽認其係販賣。綜上，本件尚乏積極證據證明被告販賣
      第一級毒品，其所為應只成立持有第一級毒品罪。
四、按海洛因係屬毒品危害防制條例第2條第2項第1款所規定之
    第一級毒品，核被告戊○○所為，係犯毒品危害防制條例第
    11條第1項之持有第一級毒品罪。起訴書認被告係犯同條例
    第4條第1項之販賣第一級毒品罪，起訴法條容有未恰，惟持
    有毒品與販賣而持有毒品，基本之持有毒品犯罪事實相同，
    本院自得變更起訴法條而審判。查被告前於91年間因違反毒
    品危害防制條例案件，經本院以91年度易字第764號判處有
    期徒刑6月確定，於94年7月31日執行完畢，此有臺灣高等法
    院被告前案紀錄表附卷可按，再犯本件有期徒刑以上之罪，
    為累犯，應依刑法第47條第1項之規定加重其刑。爰審酌被
    告已有多次毒品前科，而屬累犯，為供其父施用而非法持有
    第一級毒品海洛因0.94公克，其包數雖多，惟總淨重不高，
    但有前述加重原因等一切犯罪情狀，判處如主文所示之刑，
    以示懲儆。本件被告犯罪時間在96年4月24日以前，且非中
    華民國96年罪犯減刑條例第3條第1項所定不予減刑之罪，則
    依該條例第2條第1項第3款、第7條之減刑規定，應減其宣告
    刑二分之一。扣案之第一級毒品海洛因13包（合計淨重0.94
    公克），均應依毒品危害防制條例第18條第1項前段規定沒
    收銷燬之。至於鑑定時取樣之部分，因於鑑定時檢驗使用已
    不存在，該部分不得再宣告沒收銷燬。上開毒品包裝袋13只
    、扣案分裝袋5只及分裝杓2支，為被告所有供分裝攜帶毒品
    之用，依刑法第38條第1項第2款沒收之。至於扣案之吸食器
    1 支，無積極事證足資證明該物品與被告所為上揭持有毒品
    犯行間具有何等關聯性，即不予以宣告沒收。
據上論斷，應依刑事訴訟法第299條第1項前段、第300條，毒品
危害防制條例第11條第1項、第18條第1項前段，刑法第11條前段
、第47條第1項、第38條第1項第2款，中華民國96年罪犯減刑條
例第2條第1項第3款、第7條，判決如主文。
本案經檢察官簡逸薇到庭執行職務
中　　華　　民　　國　　96　　年　　10　　月　　11　　日
　　　　　　　　　刑事第七庭  審判長法　官  梁耀鑌
                                    法  官  孫正華
                                    法  官  徐淑芬
以上正本證明與原本無異。
如不服本判決，應於判決送達後10日內向本院提出上訴狀（應抄
附繕本）。
                                    書記官  廖純瑜
中　　華　　民　　國　　96　　年　　10　　月　　11　　日
附錄：本案論罪科刑法條全文
毒品危害防制條例第11條：
持有第一級毒品者，處3年以下有期徒刑、拘役或新臺幣5萬元以
下罰金。
持有第二級毒品者，處2年以下有期徒刑、拘役或新臺幣3萬元以
下罰金。
持有專供製造或施用第一、二級毒品之器具者，處1年以下有期
徒刑、拘役或新臺幣1萬元以下罰金。
持有毒品達一定數量者，加重其刑至二分之一，其標準由行政院
定之。
